【裁判字號】    97,上訴,3929
【裁判日期】    971125
【裁判案由】    違反臺灣地區與大陸地區人民關係條例等
【裁判全文】
臺灣高等法院刑事判決                97年度上訴字第3929號
上  訴  人
即  被  告  乙○○  38歲民.
選任辯護人  吳文升律師
上列上訴人因使公務員登載不實案件，不服臺灣宜蘭地方法院97
年度訴字第114號，中華民國97年7月14日第一審判決（起訴案號
：臺灣宜蘭地方法院檢察署97年度偵字第69號），提起上訴，本
院判決如下：
    主  文
上訴駁回。
    事  實
一、乙○○係大陸地區人民，與臺灣地區人民丁○○均明知大陸
    地區人民非經主管機關許可，不得進入臺灣地區。乙○○無
    結婚之真意，為獲得准許入臺工作，乃交付人民幣3 萬元為
    代價，經由大陸地區成年男子「倪小平」介紹，認識經由臺
    灣地區成年男子「黃宏業」引介之丁○○，丁○○明知自己
    無資力結婚，與乙○○均無成為配偶之真意，卻同意「黃宏
    業」之安排，擔任結婚登記之人頭，由「黃宏業」為丁○○
    出資約新台幣8 萬元，供其赴大陸辦理結婚及旅遊之一切費
    用，與「倪小平」、「黃宏業」共同謀意以「結婚登記」之
    方式使乙○○非法進入臺灣（丁○○違反臺灣地區與大陸地
    區人民關係條例等罪業已判決確定）。民國93年6月26日乃
    由黃宏業帶領丁○○至大陸地區福建省福州市，於同年7月2
    日在福建省福州市公證處，丁○○與乙○○辦理結婚手續，
    取得大陸地區福建省結婚證明書，丁○○即於翌日返回臺灣
    ，向財團法人海峽交流基金會申請取得（93）核字第061862
    號證明書，使乙○○取得形式上之配偶身分。嗣由丁○○持
    大陸地區出具之結婚證明書及財團法人海峽交流基金會出具
    之證明書、大陸地區人民進入臺灣地區保證書，委託不知情
    之水利旅行社職員林秀琴，於同年8月11日持向內政部警政
    署入出境管理局行使申請大陸地區人民申請來臺之許可，經
    承辦公務員實質審查後，許可核發乙○○之「中華民國臺灣
    地區旅行證」，乙○○遂於同年10月29日搭機至桃園，而非
    法進入臺灣地區。乙○○於進入臺灣地區後，與丁○○基於
    使公務員登載不實事項於所掌文書並加以行使之犯意聯絡，
    先共同於93年11月3日至宜蘭縣員山鄉戶政事務所，辦理結
    婚登記，使承辦戶籍登記之公務員將此不實事項登載於職務
    上所掌之戶籍登記簿，足生損害於戶政機關對戶籍管理之正
    確性。嗣因乙○○居留期間屆滿離臺，丁○○復基於使大陸
    地區人民非法進入臺灣地區之犯意，向財團法人海峽交流基
    金會申請取得（95）核字第040914號證明書後，於95年7月5
    日檢具財團法人海峽交流基金會證明書、大陸地區人民進入
    臺灣地區保證書，及登載不實內容之戶籍謄本，持向內政部
    警政署入出境管理局行使，申請大陸地區人民申請來臺之許
    可，經承辦公務員實質審查後，許可核發乙○○之「中華民
    國臺灣地區旅行證」，乙○○乃於95年11月23日再次非法進
    入臺灣地區。
二、案經內政部入出國及移民署專勤事務第一大隊宜蘭縣專勤隊
    報請臺灣宜蘭地方法院檢察署檢察官偵查起訴。
    理  由
一、有關證據能力之認定：按被告以外之人於審判外之言詞或書
    面陳述，除法律有規定者外，不得作為證據，刑事訴訟法第
    159條第1項定有明文。本件關於丁○○於警詢之筆錄，係上
    訴人即被告乙○○以外之人於審判外之言詞陳述，為傳聞證
    據，辯護人就上開供述之證據能力於本院提出爭執，復查無
    得例外取得證據能力之依據，應認無證據能力，不得採為認
    定被告有罪之證據。
二、訊據被告否認有行使使公務員登載不實文書犯行，辯稱：其
    與丁○○是真結婚，93年7月2日辦理公證結婚，93年10月29
    日入境，入境後與被告丁○○一起去辦戶口登記，第2次入
    境來台的入境申請，是其與丁○○一起去辦云云。經查：
  (一)丁○○前於93年6月26日出境，於93年7月2日與被告在大陸
    地區福建省福州市公證處辦理結婚手續，並向財團法人海峽
    交流基金會申請取得證明書，並先後2次檢具相關資料申請
    被告入境來臺，其中被告第1次入境來臺後，至宜蘭縣員山
    鄉戶政事務所辦理結婚登記等情，除據被告自承，核與丁○○於原審證述之情節相符（見原審第117頁），並有大陸地
    區福建省福州市公證處結婚證明書（原審卷第27頁）、財團
    法人海峽交流基金會（93）核字第061862號、（95）核字第
    040914號證明書（本院卷第28、33頁）、被告初次來臺所提
    出之大陸地區人民進入臺灣地區旅行證申請書、保證書、委
    託書（原審卷第18頁、第19頁、第23頁、第24頁）、被告再
    次來臺所提出之大陸地區人民在臺灣地區居留或定居申請書
    、戶籍謄本、保證書（原審卷第29頁、第35頁、第37頁），
    及被告與丁○○結婚登記申請書（警卷第9頁）、被告申請
    來臺查詢電腦資料（警卷第15至17頁）、被告與丁○○之入
    出境電腦查詢資料（偵卷第11頁、原審卷第52頁）等件在卷
    可稽。
  (二)被告入境臺灣地區後，關於其與丁○○之生活情形，依證人
    張圳儀於原審結證略稱：之前其在丁○○住處之大湖派出所
    任職，被告入境後93年10月開始查訪，丁○○與被告結婚十
    幾天時，其尚有看到被告，之後每1個月去查訪1次的時候，
    就沒有找到被告，其對丁○○表示如果沒有履行同居的話，
    麻煩丁○○把戶口遷到與被告同1 個戶籍地，大概是被告入
    境半年以後，丁○○即遷戶籍到礁溪，95年初其調職後，丁○○又將戶口遷回茄苳路，之後丁○○在枕山碧仙宮作廟祝
    ，其問丁○○有無與被告住在一起，丁○○說沒有，說被告
    在臺北工作，如果警察有事情找，可以打電話叫被告回來，
    其去查訪時也沒有發現丁○○與被告同住的情形，所以才報
    請專勤隊去查訪等語（見原審卷第101頁至第104頁審判筆錄
    ）。依證人張圳儀警員前開證述，其於被告入境臺灣地區後
    ，每月均會查訪1次，於查訪之過程中，除被告來臺最初十
    餘日有於丁○○住處出現外，即未再目睹被告居住於被告處
    所。
  (三)被告自承其在大陸付3萬人民幣給仲介「倪小平」之事實，
    衡以一般真實結婚，並無由新娘自掏腰包給付高額仲介費之
    狀況，被告花費相當於十餘萬元新台幣交付仲介，以遂行結
    婚之手續，與大陸地區一般習俗大相逕庭。參諸有關其在大
    陸地區之生活情形，被告於原審陳稱：其在大陸從事樂隊工
    作，1個月賺2、3百至3、4百人民幣，有3個小孩要扶養，家
    裡經濟狀況比較緊一點等語（見原審卷第107頁），可見被
    告於大陸地區之工作收入並非豐厚，加以尚有3名子女扶養
    ，其經濟狀況顯有困難，卻願意以新娘之身份自行支付上開
    仲介費，顯不能與感謝媒人之「紅包」情形相擬，其高額之
    仲介費，合理之解釋應是使其得以非法入境臺灣工作。
  (四)丁○○於原審證述，雖否認其於警詢所承：「是一個姓黃的
    先生，在宜蘭市麥當勞內說要介紹我至大陸與乙○○結婚。
    他說我負責至大陸將乙○○辦理結婚讓乙○○順利入境臺灣
    ，他可以幫我支付來回機票，及在大陸吃住遊玩一切費用。
    所以我就答應他。」、「（你是否知道乙○○為何要用虛偽
    結婚方式來臺灣打工作賺錢？）她跟我說她會用虛偽結婚方
    式來臺灣賺錢，是為了要養活大陸與她前夫所生的三個小孩
    ，所以才會來臺灣」，而稱與事實不符，惟其對於為何於警
    詢有該等不實之陳述，僅以其當時緊張、不知所云為回答。
    其對於警詢筆錄之主張雖令人生疑，惟猶敘明本件結婚，其
    未支付任何花費之事實（原審卷第115頁），丁○○之友人
    甲○○於本院亦證述丁○○結婚前後，失業，手頭缺錢等語
    （見本院卷第70頁正反面），足以佐證丁○○所述結婚未花
    錢一情非虛，又據此事實，亦顯示其婚姻之完成，與真實結
    婚之一般臺灣新郎或其親人負責結婚花費之狀況，絕不相同
    。至於有關為丁○○支付費用之「黃宏業」個人資料，被告
    於偵查證稱是透過朋友介紹而認識，該人從事婚姻仲介，其
    不知住「黃宏業」住何處，後來也沒有聯絡等語（見偵卷第
    5頁、第6頁），可見「黃宏業」與丁○○非親非故，而從事
    婚姻仲介之人，所賺取者係仲介費用，黃某竟不收取丁○○
    任何費用，另外還為丁○○支付赴大陸之交通、生活、結婚
    花費，被告聲稱「真結婚」，何人能信？以丁○○與被告原
    屬陌路，而婚姻仲介業者「黃宏業」支付金錢，使丁○○無
    償接受招待專程至大陸娶妻之方式而言，實與近年來擔任人
    頭至大陸假結婚，使大陸女子非法入臺之人士相同。
  (五)被告於結婚入臺之後，先住被告宜蘭員山住處，約十餘日即
    搬至礁溪，此經被告陳明，證人丙○○卻證稱被告與丁○○
    住在員山一年云云（本院97年10月28日審判筆錄），其證詞
    顯非事實。證人甲○○證稱：被告與丁○○住在礁溪時，其
    經常至其等住處泡茶，長達一年餘云云（同上筆錄），惟參
    被告所述其於婚後十餘日即搬遷至礁溪之事實，及警員張圳
    儀於原審已證述：其每月至丁○○員山鄉○○路住處查訪1
    次，為期1年多，丁○○剛結婚十幾天，當時還有在其住處
    看到被告，之後就沒有看到，其告知丁○○，若被告未履行
    同居，請丁○○將戶籍遷到與被告同一戶籍地之情形明確，
    甲○○所述與張圳儀之證述相違，衡以甲○○係經「黃宏業
    」介紹而認識丁○○及被告，其立場難不有所偏頗，所述被
    告與丁○○同居之證詞並不可採。證人鄭金釧於原審雖稱：
    其自92年開始擔任湖東村村長至今，丁○○要結婚時，其受
    丁○○之託寫母舅請帖，但未參加丁○○的喜宴，被告2人
    有住過湖東村一陣子，遇到時，其2人都在一起，他們原本
    有租地種韭菜，後來地不好租，韭菜不好賣，之後就搬走了
    ，就很少再見云云（原審卷第74頁至第77頁），惟無法明確
    證述究竟被告何時與丁○○居住於員山，其證詞與張圳儀警
    員之證詞又相矛盾，也不足採信。證人阮俊義於原審證稱：
    丁○○自96年間開始在廟裡任廟祝，其常常看到被告來廟裡
    找丁○○，丁○○說他與被告是夫妻，早上去廟裡拜拜的時
    候會看到被告，丁○○會說被告是前一天到廟裡，應該被告
    會在廟裡停留一個晚上云云（見原審卷第78至80頁）。依證
    人阮俊義之證述，被告有時可能至廟裡過夜，但關於被告平
    日未居住廟裡，其實際居住情形，卻無所悉，無從以其證詞
    遽認被告與丁○○真結婚。
  (六)被告以其於96年間才受檢警調查是否虛偽結婚，惟之前於94
    年12月19日、95年4月6日、95年9月21日均有與丁○○共同
    至員山榮民醫院就診之紀錄；又被告之親屬林月雲，曾於95
    年6月6日自大陸福建省寄件至丁○○員山鄉住址，以丁○○
    為收件人；另有被告於95年間在其與丁○○住處附近風景區
    拍攝照片，其中有騎乘丁○○機車之照片，有該機車保險費
    收據可證，可見被告與丁○○是真結婚，有同住並相互照顧
    聯繫之事實云云。惟查上開就診記錄、郵件收據、騎乘丁○○機車等等，均僅能證明被告有與丁○○聯繫，然就二人均
    有以配偶之親密關係共同生活之真意一事，該等證據尚不足
    以證明之。
  (七)綜上所述，被告與丁○○並無結婚真意，而以假結婚方式辦
    理被告來臺，進而向戶政機關辦理結婚登記，使公務員為不
    實之登載，復持已行使該不實登載之公文書等情堪以認定，
    應依法論科。
二、被告與丁○○持登記不實內容之戶籍謄本向內政部警政署入
    出境管理局申請行使，係犯刑法第216條、第214條行使使公
    務員登載不實文書罪。被告與丁○○以結婚原因向戶政事務
    所辦理結婚登記，其所犯使公務員登載不實之低度行為，為
    行使之高度行為所吸收，不另論罪。被告與丁○○就所犯行
    使使公務員登載不實文書罪，有犯意之聯絡及行為之分擔，
    為共同正犯。
三、原審認被告罪證明確，並適用刑事訴訟法第299條第1項前段
    ，刑法第28條、第216條、第214條、第41條第1項前段、第
    74條第1項第1款，刑法施行法第1條之1及中華民國96年罪犯
    減刑條例第2條第1項第3款、第7條條等規定，審酌被告之犯
    罪目的、手段、所生危害及犯罪後之態度等一切情狀，量處
    有期徒刑4月，減為有期徒刑2月，並諭知易科罰金之折算標
    準，併諭知緩刑2年。經核原判決認事用法並無不合，量刑
    之諭知亦屬妥適，被告執前詞提起上訴，否認犯罪，指摘原
    判決不當，為無理由，應予駁回。
據上論斷，應依刑事訴訟法第368條，判決如主文。
本案經檢察官劉異海到庭執行職務。
中    華    民    國    97    年    11    月    25    日
                  刑事第十三庭  審判長法  官 曾德水
                                      法  官 陳恆寬
                                      法  官 趙文卿
以上正本證明與原本無異。
不得上訴。
                                      書記官 葉金發
中    華    民    國    97    年    11    月    27    日
附錄：本案論罪科刑法條全文
中華民國刑法第214條
明知為不實之事項，而使公務員登載於職務上所掌之公文書，足
以生損害於公眾或他人者，處3年以下有期徒刑、拘役或5百元以
下罰金。
中華民國刑法第216條
行使第210條至第215條之文書者，依偽造、變造文書或登載不實
事項或使登載不實事項之規定處斷。


司法院資訊處製作；財團法人民間司法改革基金會備份。
